最高法院刑事判決　　　　　　一○○年度台上字第一九六七號
上　訴　人　林萬報
選任辯護人　林志輝律師
上列上訴人因強盜案件，不服台灣高等法院台南分院中華民國九
十八年十二月十六日第二審更審判決（九十八年度上更(一)字第二
一四號，起訴案號：台灣嘉義地方法院檢察署九十五年度偵字第
三五一○號），提起上訴，本院判決如下：
    主  文
原判決撤銷，發回台灣高等法院台南分院。
    理  由
本件原判決認定上訴人林萬報有精神分裂症病症，因精神障礙，
致其辨識行為違法之能力有顯著減低之情形。緣上訴人意圖為自
己不法之所有，於民國九十五年五月七日晚間七時三十分許，攜
帶其所有在客觀上足供兇器使用之鳳梨刀及平口鏟子各一支，在
嘉義縣大林鎮○○里○○段第五五六地號內，以鳳梨刀用挖掘方
式竊取李助興所有之竹筍二十四公斤，得手後裝置於飼料袋中，
同日晚間七時五十分許，將上開竹筍置於其所騎車牌號碼ＫＲ五
─九六一號重型機車腳踏處，欲騎機車離去之際，為李國男發現
，上訴人即持其所有之鳳梨刀一支示意李國男勿靠近，李國男見
狀欲逮捕並持行動電話欲報警處理及持一支筍刀與之對峙，上訴
人見李國男欲撥打電話報警，為求脫免逮捕，當場衝向李國男，
使用不法腕力搶下李國男所有之筍刀，並以該筍刀毆打李國男，
致使李國男不能抗拒而徒手以右手抵擋，致李國男受有右前臂挫
傷之傷害，嗣經警到場逮捕上訴人，並扣得上訴人所有供犯罪所
用之鳳梨刀及平口鏟子各一支等情。因而撤銷第一審之科刑判決
，改判仍論處上訴人攜帶兇器竊盜，因脫免逮捕，而當場施以強
暴罪刑，固非無見。
惟查：(一)證人係指在他人之訴訟案件中，陳述自己所見所聞具體
事實之人，為證據之一種。被害人就被害經過所為之陳述，其目
的在於使被告受刑事訴追處罰，與被告處於絕對相反之立場，其
陳述或不免渲染、誇大，縱立於證人地位具結而為指證、陳述，
然其供述證據之證明力仍較與被告無利害關係之一般證人之陳述
為薄弱，除須無瑕疵可指，並應調查其他補強證據使通常一般人
均不致有所懷疑者，始得採為論罪科刑之依據。而補強證據之作
用，既在擔保其所佐證之證據具有相當之真實性，自以具有證據
能力為必要。再醫院診斷證明書係病患就診或就醫，醫師就其診
斷治療病患結果，所出具之證明書。醫師法第十七條規定，醫師
如無法令規定之理由，不得拒絕診斷書之交付。醫師係從事醫療
業務之人，病患如純為查明病因並以接受治療為目的，而到醫療
院所就醫診治，醫師於例行性之診療過程中，對該病患所為醫療
行為，於業務上出具之診斷書，屬於醫療業務上或通常醫療業務
過程所製作之證明文書，自該當於刑事訴訟法第一百五十九條之
四第二款所規定之證明文書。惟若係基於特定之目的（如訴訟之
用）而就醫，醫師為其診療，嗣應病患之要求並出具診斷證明書
，其所記載之內容，屬被告以外之人於審判外之陳述，因具有個
案性質，即與上揭條款所稱之特信性文書不符。原判決認定上訴
人為求脫免逮捕，以不法腕力搶下李國男所有之筍刀，並持以毆
打李國男，造成李國男右前臂挫傷，而有準強盜之犯行，依理由
之說明，係以李助興、李國男分別於偵查、第一審之證詞及李國
男之財團法人佛教慈濟綜合醫院大林分院診斷證明書為其論據（
原判決理由貳、一(一)(三)）。惟查，上訴人於警詢、偵查及審理程
序，似始終否認曾有任何對李國男施暴之行為，李助興於警詢時
陳稱其抵達現場之時，上訴人已遭村民逮捕（警卷第十七頁），
並於偵查中證稱「九十五年五月七日晚上七時五十分，在大林鎮
○○里○○段五五六地號被偷竹筍半袋，約二十四公斤」、「（
當時有誰看到）李國男有看到」等語（偵查卷第二十二頁），似
未言及目睹上訴人對李國男實施強暴之情事。原判決未就李國男
之財團法人佛教慈濟綜合醫院大林分院診斷證明書如何具有證據
能力為必要之說明，逕採為李國男所為遭上訴人毆打成傷指述之
補強證據，認定上訴人有加重準強盜之犯行，殊難謂無違於證據
法則，並有理由不備之違法。(二)有罪之判決書，對被告有利之證
據不採納者，應說明其理由，為刑事訴訟法第三百十條第二款所
明定。故有罪判決書對於被告有利之證據，如不加採納，必須說
明其不予採納之理由，否則即難謂無判決不備理由之違誤。原判
決論處上訴人加重準強盜罪刑，固於事實欄記載上訴人見其竊盜
犯行敗露，即持其所有之鳳梨刀示意李國男勿靠近，嗣見李國男
欲撥打電話報警，為求脫免逮捕，即衝向李國男，以不法腕力搶
下李國男所有之筍刀，持該筍刀毆打李國男，致使李國男不能抗
拒而徒手以右手抵擋，因而受有右前臂挫傷等情，並於理由內說
明「李國男要打電話通知警察逮捕時，林萬報即持刀攻擊李國男
，並奪取李國男所有之筍刀，顯見被告林萬報當時因脫免逮捕，
而當場施以強暴，又李國男打電話叫警察過來處理時，林萬報趁
李國男拿手機打電話不注意時，就向李國男衝過去，後來李國男
見無法抗拒遂跑讓林萬報追，林萬報仍一直追李國男，是當時李
國男已達於不能抗拒之程度」等語（原判決理由貳、一(二)）。似
以上訴人除攻擊李國男並奪取李國男所持有之筍刀，且於李國男
打電話報警之際衝向李國男，而李國男因無法抗拒而逃跑，認上
訴人之行為已達使李國男不能抗拒之程度。然查，上訴人於警詢
時提出財團法人佛教慈濟綜合醫院診斷證明書，證明其於九十五
年五月七日因右側股骨遠端骨折，急診後住院治療（警卷第二十
一頁），並於上訴審辯稱「我當時沒有用刀子指著他，我當時被
李國男用長柄鐮刀所傷，我當時人已經昏迷了」（上訴卷第五十
七頁），證人李國男於原審亦證稱「（為何林萬報的腿會斷掉）
是我打的，因為我要打電話報警時他就要衝過來搶我的電話，我
要他不過來，不得已我才拿筍刀的長刀柄打他，當時我不知道打
斷他的腿」各云云（原審卷第四十頁）。上情若均無訛，上訴人
之身體既在盜所確有發生股骨骨折之事實，如何得追逐李國男？
原判決未為任何說明，逕認上訴人追逐李國男並據以認定李國男
當時已達不能抗拒之程度，亦有理由不備之違法。上訴意旨指摘
原判決違法，非無理由，應認原判決仍有撤銷發回之原因。
據上論結，應依刑事訴訟法第三百九十七條、第四百零一條，判
決如主文。
中    華    民    國  一○○  年    四    月  二十一  日
                      最高法院刑事第十庭
                          審判長法官  黃  一  鑫  
                                法官  張  春  福  
                                法官  林  勤  純  
                                法官  陳  國  文  
                                法官  宋  明  中  
本件正本證明與原本無異
                                      書  記  官  
中    華    民    國  一○○  年    四    月  二十九  日
                                                      Q